ACORDAO-COMPLETO-2543443

ACÓRDÃO 4596/2022 ATA 28/2022 - PRIMEIRA CÂMARA

VISTOS, relatados e discutidos estes autos de tomada de contas especial instaurada pelo antigo Ministério das Cidades em razão da não comprovação da regular aplicação dos recursos repassados por meio do contrato de repasse 309.704-47/2009.
ACORDAM os ministros do Tribunal de Contas da União, reunidos em sessão da 1ª Câmara, diante das razões expostas pelo relator, em:
9.1. considerar revel, para todos os efeitos, a Sra. Susete Nascimento da Silva, nos termos do art. 12, § 3º, da Lei 8.443/1992, dando-se prosseguimento ao processo;
9.2. excluir o Sr. Nestor Vicente dos Santos da relação processual;
9.3. julgar irregulares as contas de Susete Nascimento da Silva, com fundamento no art. 16, III, "b", da Lei 8.443/1992, e condená-la ao pagamento da quantia a seguir especificada, atualizada monetariamente e acrescida de juros de mora, calculados a partir da data especificada até a data do efetivo recolhimento, fixando o prazo de 15 (quinze) dias, a contar da notificação, para que comprove, perante o Tribunal (art. 214, III, "a", do RI/TCU) , o recolhimento da dívida aos cofres do Tesouro Nacional, na forma da legislação em vigor:
	Valor original (R$) 
	Data da ocorrência

	67.751,08
	16/7/2012

9.4. aplicar à Sra. Susete Nascimento da Silva a multa prevista no art. 57 da Lei 8.443/1992, no valor de R$ 20.000,00 (vinte mil reais) , com a fixação do prazo de 15 (quinze) dias, a contar da notificação, para comprovar, perante o Tribunal (art. 214, III, "a", do RI/TCU) , o recolhimento da dívida aos cofres do Tesouro Nacional, atualizada monetariamente desde a data do presente acórdão até a do efetivo recolhimento, se for paga após o vencimento, na forma da legislação em vigor;
9.5. autorizar, desde logo, nos termos dos arts. 219, II, do RI/TCU e 28, II, da Lei 8.443/1992, a cobrança judicial das dívidas, caso não atendidas as notificações;
9.6. autorizar, desde logo, se requerido, com fundamento no art. 26 da Lei 8.443/1992, c/c o art. 217, §§ 1º e 2º, do RI/TCU, o parcelamento das dívidas em até 36 parcelas, incidindo, sobre cada parcela, corrigida monetariamente, os correspondentes acréscimos legais, fixando-lhe o prazo de 15 (quinze) dias, a contar do recebimento da notificação, para comprovar, perante o Tribunal, o recolhimento da primeira parcela, e de 30 (trinta) dias, a contar da parcela anterior, para comprovar o recolhimento das demais parcelas, devendo incidir, sobre cada valor mensal, atualizado monetariamente, os juros de mora devidos, no caso do débito, na forma prevista na legislação em vigor, alertando a responsável de que a falta de comprovação do pagamento de qualquer parcela importará o vencimento antecipado do saldo devedor, nos termos do § 2º do art. 217 do Regimento Interno deste Tribunal;
9.7. encaminhar cópia da deliberação à Procuradoria da República no Estado da Bahia, em cumprimento ao disposto no § 3º do art. 16 da Lei 8.443/1992;
9.8. enviar cópia deste acórdão à Caixa Econômica Federal e à responsável;
9.9. informar aos interessados que o inteiro teor da presente deliberação estará disponível para consulta no dia seguinte à sua oficialização, no endereço www.tcu.gov.br/acordaos.

TOMADA DE CONTAS ESPECIAL instaurada pela Caixa Econômica Federal em razão do não cumprimento de contrato de repasse objetivando a execução da pavimentação no Município.

Primeira Câmara

Município de Wenceslau Guimarães/BA.

3. Interessados/Responsáveis:
3.1. Interessados: Caixa Econômica Federal (00.360.305/0036-34); Susete Nascimento da Silva (XXX.875.195-XX).
3.2. Responsáveis: Nestor Vicente dos Santos (XXX.226.635-XX); Susete Nascimento da Silva (XXX.875.195-XX).

13.1. Ministros presentes: Walton Alencar Rodrigues (Presidente), Benjamin Zymler, Vital do Rêgo e Jorge Oliveira.
13.2. Ministros-Substitutos presentes: Augusto Sherman Cavalcanti e Weder de Oliveira (Relator).

WEDER DE OLIVEIRA

Transcrevo, com ajustes de forma, a instrução elaborada (peça 112) pela Secretaria de Controle Externo de Tomada de Contas Especial (SecexTCE) :
"Cuidam os autos de tomada de contas especial instaurada pelo Ministério das Cidades, em desfavor do Sr. Nestor Vicente dos Santos, prefeito de 2013 a 2016, em razão da paralisação da obra sem conclusão do objeto atinente aos recursos repassados ao Município de Wenceslau Guimarães/BA, por força do Contrato de Repasse 309.704-47/2009, Siafi 724992, firmado para pavimentação de ruas em paralelepípedo no município (peça 2, p. 21-28) . 
HISTÓRICO 
2.	Conforme a cláusula 4ª do Contrato de Repasse foram previstos R$ 408.500,00 para a execução, dos quais R$ 400.000,00 seriam repassados pelo concedente e R$ 8.500,00 corresponderiam à contrapartida. Entretanto, apenas parte dos recursos federais foi repassada por meio da Ordem Bancária 2012OB803711 (R$ 95.200,00) , emitida em 27/6/2012 (peça 2, p. 38) . Efetivamente, em 16/7/2012 foi desbloqueada a quantia de R$ 67.751,08 da União e R$ 1.439,71 da contrapartida, totalizando R$ 69.190,79 (peça 2, p. 3 e 39) .
3.	O ajuste vigeu de 31/12/2009 a 31/8/2016 e previa a prestação de contas em até 30 dias após a vigência (cláusulas 12ª e 16ª do ajuste; peça 2, p. 3, 26-27 e prorrogações à peça 2, p. 29-33) .
4.	A execução do objeto previsto no Contrato de Repasse 309.704-47/2009 iniciou em novembro de 2011, foi fiscalizado pela Caixa e, de acordo com Relatório de Acompanhamento de Engenharia de 14/11/2011 (peça 2, p. 34-37) , encontrava-se atrasada tendo sido executados 16,94%, que corresponde a R$ 69.190,79. Segundo o dossiê CI GIGOV-IT 030 /2016, de 7/4/2016 (peça 2, p. 2-4) com a execução desse percentual, o objeto não cumpriu os objetivos do plano de trabalho, não gerando o benefício social esperado. 
5.	O alcaide foi notificado para regularizar a execução em 3/7/2015 (peça 2, p. 3 e 5) .
6.	Diante do não saneamento das irregularidades e da não devolução dos recursos, instaurou-se a Tomada de Contas Especial, apurando-se no Relatório de TCE 77/2016 (peça 2, p. 47-50) o dano ao erário de R$ 67.751,08, sob a responsabilidade do Sr. Nestor Vicente dos Santos, prefeito do Município de Wenceslau Guimarães/BA no período de 2013 a 2016 (peça 2, p. 50) . De acordo com o Relatório do Tomador de Contas (peça 2, p. 47-50) :
6.1.	Restou comprovada a execução financeira da contrapartida proporcional à execução física aprovada;
6.2.	O restante do repasse e a atualização monetária permaneciam aplicados na conta vinculada ao contrato, pois a vigência ainda não havia se encerrado; 
6.3.	Quanto à responsabilização:
	a) a Sra. Susete Nascimento da Silva, prefeita de 2009 a 2012, teve a responsabilidade afastada, tendo em vista que o único repasse ocorreu poucos meses do final do seu mandato, prazo considerado exíguo para a conclusão; e 
	b) o Sr. Nestor Vicente dos Santos, prefeito de 2013 a 2016, sucessor da signatária da avença, não deu continuidade à execução sem justificativa nem adotou providências para resguardar o erário.
7.	O Relatório de Auditoria (peça 2, p. 59-61) também chegou às mesmas conclusões. Após serem emitidos o Certificado de Auditoria, o Parecer do Dirigente e o Pronunciamento Ministerial (peça 2, p. 62-63 e 75-76) , o processo foi remetido a esse Tribunal.
8.	Na instrução preliminar (peça 4) , constatou-se que houve a paralisação da obra sem conclusão do objeto, mas antes da citação concluiu-se pela necessidade de diligência saneadora com a seguinte proposta de encaminhamento:
PROPOSTA DE ENCAMINHAMENTO 
14. Diante do exposto, submetem-se os autos à consideração superior, propondo a realização de diligências: 
a) ao Ministério das Cidades e aos gestores Sra. Susete Nascimento da Silva, prefeita de 2009 a 2012; e Sr. Nestor Vicente dos Santos, prefeito de 2013 a 2016, solicitando a prestação de contas e demais documentos comprobatórios da execução física e financeira, conforme a Cláusula 12ª do Contrato de Repasse 309.704-47/2009 (Siafi 724992) ; e 
b) à Caixa Econômica Federal (Banco 104) , Agência 0636, solicitando cópia dos cheques (frente e verso) , extrato das aplicações financeiras e extrato da conta 6470979, vinculada ao Contrato de Repasse 309.704-47/2009 (Siafi 724992) .
9.	A proposta contou com a anuência do Diretor da Secex-MG (peça 5) , efetivada por meio das comunicações processuais (ofícios) constantes das peças 6-11. 
10.	O Ministério das Cidades enviou a Nota Informativa 205/2017/GPU/SNSA informando que havia solicitado a análise da prestação de contas à Superintendência Nacional de Transferência de Recursos Públicos - Sutre da Caixa (peça 15) .
11.	As comunicações enviadas ao Sr. Nestor Vicente dos Santos (peça 6, 9 e 26) retornaram informando a devolução ao remetente por não terem sido retiradas (peças 17 a 20, 22-25 e 27-28) . As correspondências foram reenviadas (peças 29-33) , constando informação de que teriam sido entregues ao destinatário (peça 34-35) e restituídas ao remetente (peças 36-41) . O responsável permaneceu silente.
12.	As comunicações enviadas a Sra. Susete Nascimento da Silva (peça 10 e 11) retornaram assinadas (peças 13 e 14) , mas a responsável permaneceu silente.
13.	A comunicação enviada à Caixa (peça 7) retornou assinada (peça 16) , tendo informado que foi realizado um único desbloqueio de R$ 69.190,79 em 16/7/2012, referente à execução de 16,94%, entretanto, o município não enviou a prestação de contas parcial nem deu continuidade a execução, razão da instauração da TCE (peça 21) .
14.	Na instrução à peça 42 foi procedido exame técnico baseado no Relatório do Tomador de Contas (peça 2, p. 47-50) , concluindo-se pela citação do responsável Nestor Vicente dos Santos na forma abaixo:
PROPOSTA DE ENCAMINHAMENTO
13. Diante do exposto, submetem-se os autos à consideração superior, propondo ao Tribunal: 
a) com fundamento nos arts. 10, § 1º, e 12, incisos I e II, da Lei 8.443/1992 c/c o art. 202, incisos I e II, do RI/TCU, realizar a citação do Sr. Nestor Vicente dos Santos, prefeito de 2013 a 2016, para que, no prazo de quinze dias, apresente alegações de defesa e/ou recolha ao Tesouro Nacional R$ 67.751,08, atualizada monetariamente a partir de 16/7/2012 até o efetivo recolhimento, abatendo-se na oportunidade a quantia eventualmente ressarcida, na forma da legislação em vigor, em decorrência de não dar continuidade à obra, teria impedido que a pavimentação em paralelepípedo trouxesse benefício à população (inspeção 1 da engenharia, peça 2, p. 3) , contrariando a cláusula 3.2, letra 'a' do Contrato de Repasse 309.704-47/2009, Siafi 724992 (peça 2, p. 22) , firmado com o Ministério das Cidades para a realização de pavimentação em paralelepípedo, gerando prejuízo ao erário no valor disponibilizado:
Débito: Valor original: R$ 67.751,08 - Data da Ocorrência: 16/7/2012
15.	A proposta contou com o aval do diretor da Secex-MG (peça 43) , efetivada por meio das seguintes comunicações processuais:
I - Responsável: Nestor Vicente dos Santos.
	Ofício/Edital
	Peça
	Situação/ciência
	AR/Resposta

	Ofício 1114/2018-TCU/SECEX-MG, de 8/5/2018
	44
	Devolvido
	Peças 46-47 - Não houve

	Ofício 0183/2019-TCU/Seproc, de 14/5/2019
	50
	4/6/2019
	Peça 55 - Não houve

	Ofício 0182/2019-TCU/Seproc, de 14/5/2019
	51
	4/6/2019
	Peça 53 - Não houve

	Ofício 0181/2019-TCU/Seproc, de 14/5/2019
	52
	4/6/2019
	Peça 54 - Não houve

	Ofício 7540/2019-TCU/Seproc, de 11/10/2019
	57
	Devolvido
	Peça 58 - Não houve

	Edital 9, de 14/1/2020
	60
	30/1/2020
	Não houve

16.	As providências inerentes às comunicações processuais relacionadas ao Pronunciamento da Unidade foram concluídas com validade da ciência do responsável, conforme atestado à peça 61. 
15.	Transcorrido o prazo regimental, o responsável permaneceu silente, colocando-se na condição de revel, nos termos do art. 12, § 3º, da Lei 8.443/1992.
17.	Na instrução à peça 62 foi proposto considerar revel o Sr. Nestor Vicente dos Santos, prefeito do Município de Wenceslau Guimarães/BA, na gestão 2013 a 2016, para todos os efeitos, dando-se prosseguimento ao processo, bem ainda julgar irregulares suas contas condenando-o ao pagamento da importância devida e da multa prevista no art. 57 da Lei 8.443/1992.
18.	A proposta de encaminhamento foi acolhida pelos dirigentes da D4 e Secex-TCE (peças 63-64) e com o Parecer do Ministério Público de Contas da União (peça 65) .
19.	Por sua vez, o Relator entendeu que não seria possível, no atual estado processual, realizar o julgamento de mérito das presentes contas. Considerou que o plano de trabalho não informa quais ruas deveriam ser objeto da intervenção, mas é muito provável que, de alguma forma, o município tenha dado continuidade à execução do objeto, não sendo possível afirmar, peremptoriamente, que os recursos federais aplicados não tiveram serventia ou que o benefício social não foi alcançado (peça 67) .
20.	No despacho, ilustram-se, com imagens do 'Google Maps' (peça 67, p. 3) , ruas pavimentadas com paralelepípedos pertinentes ao Município de Wenceslau Guimarães/BA. 
21.	A partir de consulta ao Google Maps foram extraídas as imagens dos endereços eletrônicos pesquisados no despacho do relator e verificado que:
a)	 A rua no primeiro endereço eletrônico trata-se da Rua Otaviano Santos Lisboa (peça 79, p. 1-2, imagens 1 e 2) , na sede do município, ou seja, na cidade de Wenceslau Guimarães/BA;
b)	 A rua no segundo endereço eletrônico não se encontra com nome definido (peça 79, p. 3-4, imagens 3 e 4) ; no entanto, de acordo com a localização geográfica, trata-se de rua no perímetro urbano da cidade de Wenceslau Guimarães/BA;
c)	 A rua no terceiro endereço eletrônico não se encontra com nome definido (peça 79, p. 4-5, imagens 5-6) ; no entanto, de acordo com a localização geográfica, trata-se de rua no perímetro urbano da cidade de Wenceslau Guimarães/BA;
d)	 A rua no quarto endereço eletrônico não se encontra com nome definido (peça 79, p. 6-7, imagens 7-8) ; no entanto, de acordo com a localização geográfica, trata-se de rua no perímetro urbano da cidade de Wenceslau Guimarães/BA.
22.	Verificou-se, assim, que as imagens ilustrativas dos endereços eletrônicos acima comentados se referem a ruas pavimentadas em paralelepípedos localizadas na sede do município no perímetro urbano da cidade de Wenceslau Guimarães/BA.
23.	Por sua vez, o objeto contratado foi fiscalizado por meio de Relatório de Acompanhamento de Engenharia (RAE) , verificando-se no RAE datado de 14/11/2011, cuja inspeção foi realizada em 11/11/2011 (peça 2, p. 34-36) , que a execução de pavimentação com paralelepípedos ocorreu no Povoado de Daramão no interior do Município de Wenceslau Guimarães/BA. Portanto, as obras estavam previstas para o interior do município, na área rural e não na área urbana de Wenceslau Guimarães/BA.
24.	Em pesquisa a sites da internet, verificou-se que o Povoado de Daramão localiza-se a 45,9 quilômetros da sede do Município de Wenceslau Guimarães/BA, constando, ainda, notícia, de 13/4/2011, que o povoado seria contemplado com rede de esgoto e calçamento (peça 79, p. 6-7, imagens 10-11) .
25.	A fim de esclarecer a eventual conclusão das obras, ou mesmo a utilização da parte executada (com benefício social) , que poderia de alguma forma implicar o afastamento do dano, o Relator determinou diligência ao município de Wenceslau Guimarães/BA para que aportasse aos autos elementos a respeito da execução e finalização do objeto, além de outros esclarecimentos que a unidade instrutiva considerasse necessários (peça 67, p. 3) .
26.	Realizada a diligência determinada pelo Relator, mediante o Ofício 7791/2021-TCU/Seproc, de 1/3/2021, o Município de Wenceslau Guimarães/BA enviou o Ofício 13/2021/GAB/PMWG, datado de 9/4/2021 (peça 72) , informando:
O Município não dispõe de informações concretas para afirmar se o convênio foi ou não integralmente cumprido. E não o sabe porque sequer se tem conhecimento das ruas da cidade que seriam beneficiadas com o convênio.
27.	Na instrução constante da peça 80 foi procedida a reanálise dos autos com base nos elementos acrescidos, visando equacionar as dúvidas suscitadas no despacho do Relator. Na oportunidade, concluiu-se pela necessidade da seguinte diligência:
PROPOSTA DE ENCAMINHAMENTO
45.	Diante do exposto, submetem-se os autos à consideração superior, propondo, com fundamento nos arts. 10, § 1º, e 11 da Lei 8.443/1992 c/c o art. 157 do RI/TCU, a realização de diligência junto à Caixa Econômica Federal para que, no prazo de 15 (quinze) dias encaminhe os seguintes documentos e informações:
I - Inicialmente esclarecer:
a)	 Se foi apresentada a prestação de contas parcial da parcela executada no valor desbloqueado de R$ 69.190,79, tendo em vista que no Dossiê de TCE 0309704-47 (peça 2, p. 3) consta a informação de que 'Não foi realizada execução financeira no SICONV'. Se foi apresentada, emitir parecer de avaliação sobre a mesma e enviar cópia dos elementos comprobatórios (notas fiscais, etc.) das despesas realizadas;
b)	 Se é correta a informação constante do Relatório de Acompanhamento de Engenharia (RAE) , datado de 14/11/2011, cuja inspeção foi realizada em 11/11/2011 (peça 2, p. 34-36) de que as obras foram [ou deveriam], realizadas no Povoado de Daramão, área rural do Município de Wenceslau Guimarães/BA, visto que no plano de trabalho não consta a localização das ruas contempladas com os recursos federais.
c)	 Neste caso, informe o (os) nome (s) das ruas (com medidas de largura e comprimento de cada uma) situadas no Povoado de Daramão no Município de Wenceslau Guimarães/BA, e quantifique o avanço físico das obras em que houve a pavimentação, ou seja, informando o avanço físico e financeiro com a efetiva colocação dos paralelepípedos nas ruas que confeririam funcionalidade aos serviços executados.
II - Enviar cópia:
a.1) do projeto básico, planta e/ou projeto executivo das obras objeto do Contrato de Repasse 309.704-47/2009, Siafi 724992;
a.2) do contrato, se disponível, celebrado entre a empresa LF Construções e Serviços Ltda. (CNPJ 04.995.95410001-32) e o Município de Wenceslau Guimarães/BA, acompanhado da respectiva planilha orçamentária licitada, ou seja, a planilha da empresa discriminando quantitativos e custos unitários dos serviços contratados;
a.3) da medição [ou medições] realizada pela empresa LF Construções e Serviços Ltda. que subsidiou a geração do Relatório de Acompanhamento de Engenharia (RAE) , datado de 14/11/2011 (peça 2, p. 34-36) , cuja inspeção foi realizada em 11/11/2011.
46.	Enviar à Caixa Econômica Federal cópia desta instrução para subsidiar a manifestação requerida.
28.	A diligência foi autorizada pelo Ministro-Relator (peça 83) , realizada pela Secex-TCE, tendo a Caixa Econômica Federal apresentado a documentação constante das peças 88-99. Na ocasião, verificou-se que restara apenas irregularidade de natureza financeira, também causadora de dano, decorrente do não envio dos documentos comprovando a execução financeira [notas fiscais, relatórios] do objeto, o que impede o estabelecimento do nexo causal entre as despesas realizadas e os recursos federais.
29.	Na resposta à diligência a Caixa reafirmou que os procedimentos para comprovação da execução financeira no Siconv não haviam sido providenciados pelo Município de Wenceslau Guimarães/BA, bem como não foram apresentados os documentos físicos para 'Prestação de Contas Parcial' da parcela desbloqueada (peça 88) .
30.	O tomador de contas havia sugerido o afastamento da responsabilidade da Sra. Susete Nascimento da Silva, prefeita antecessora referente ao período de Gestão 2009-2012, tendo em vista que o único repasse ao contrato ocorreu a poucos meses do final do seu mandato, prazo exíguo para a conclusão das obras (peça 2, p. 50) .
31.	No entanto, as obras previstas no Contrato de Repasse 309.704-47/2009 iniciaram em novembro de 2011, fiscalizadas pela Caixa de acordo com Relatório de Acompanhamento de Engenharia de 14/11/2011 (peça 2, p. 34-37) . Portanto, contrariamente ao afirmado pela Caixa, houve tempo e recursos suficientes para que a ex-prefeita desse continuidade às obras [cerca de 12-13 meses antes do final de sua gestão] e, principalmente, enviasse os documentos de prestação de contas parcial da parcela utilizada conforme previsto na cláusula sexta do ajuste, item 6.1 (peça 2, p. 23) .
32.	Enfim, coube à ex-prefeita comprovar a execução financeira da parcela utilizada em 2011, desbloqueada em julho de 2012 na administração da responsável, irregularidade de natureza financeira causadora de dano que justificou a citação da ex-prefeita Susete Nascimento da Silva, prefeita de 2009 a 2012, tendo em vista que o não encaminhamento da documentação comprobatória da quantia de R$ 67.751,08 da União e R$ 1.439,71 da contrapartida, totalizando R$ 69.190,79, impediu a Caixa aferir o nexo entre as despesas realizadas e os recursos federais.
33.	Nesse contexto, na instrução de peça 101 foi proposta a citação da Sra. Susete Nascimento da Silva, prefeita do Município de Wenceslau Guimarães (Gestão 2009 a 2012) :
PROPOSTA DE ENCAMINHAMENTO
34.	Diante do exposto, submetem-se os autos à consideração superior, propondo:
a)	 Realizar a citação, com fundamento nos arts. 10, § 1º, e 12, incisos I e II, da Lei 8.443/1992 c/c o art. 202, incisos I e II, do RI/TCU, para que, no prazo de quinze dias, a responsável abaixo indicada, em decorrência da conduta praticada, apresente alegações de defesa e/ou recolha, aos cofres especificados, a quantia abaixo indicada, atualizada monetariamente a partir da respectiva data até o efetivo recolhimento, abatendo-se na oportunidade a quantia eventualmente ressarcida, na forma da legislação em vigor, que gerou a irregularidade demonstrada a seguir:
Irregularidade 1: Não comprovação da execução financeira da parcela executada no objeto do Contrato de Repasse 309.704-47/2009 (Siafi 724.992) .
Evidências da irregularidade: documentos técnicos presentes na peça 2 (p. 2-4, 21-28, 47-50) e peça 88-99.
Normas infringidas: Art. 37, caput, c/c o art. 70, parágrafo único, da Constituição Federal de 1988; art. 93, do Decreto-lei 200, de 25 de fevereiro de 1967; art. 50, §3º, da Portaria Interministerial 127/2008, e cláusula sexta do ajuste, item 6.1, do Contrato de Repasse 309.704-47/2009 (Siafi 724.992) .
Responsável: Susete Nascimento da Silva, prefeita do Município de Wenceslau Guimarães (Gestão 2009 a 2012) .
Conduta: não comprovar a aplicação da parcela de R$ 69.190,79 no objeto do Contrato de Repasse 309.704-47/2009 (Siafi 724.992) .
Nexo de causalidade: A ausência das providências necessárias à inserção dos documentos no Siconv e/ou o envio dos comprovantes (relatórios e notas fiscais) à Caixa Econômica Federal impediu o estabelecimento do nexo de causalidade entre as despesas realizadas e os recursos federais.
Débito relacionado à responsável: Susete Nascimento da Silva, prefeita do Município de Wenceslau Guimarães (Gestão 2009 a 2012) .
	Data de ocorrência
	Valor histórico (R$) 
	Identificador da parcela

	16/7/2012
	67.751,08
	D1

Cofre credor: Tesouro Nacional.
34.	A proposta contou com a anuência do corpo diretivo da Secex-TCE (peças 102-103) , efetivada por meio das seguintes comunicações processuais:
	Comunicação 
	Data de expedição
	Peça
	Origem do endereço
	Peça da ciência
	Data da ciência ou motivo da devolução
	Peça da Resposta

	Ofício 55765/2021-Secomp-4
	20/10/2021
	108
	TSE
	110
	05/11/2021
	Não houve

	Ofício 55766/2021-Secomp-4
	20/10/2021
	107
	Renach
	Não houve
	Mudou-se
	Não houve

35.	As providências inerentes às comunicações processuais relacionadas ao Pronunciamento da Unidade foram concluídas com validade da ciência do responsável, conforme atestado à peça 111. 
36.	Transcorrido o prazo regimental, a responsável permaneceu silente, colocando-se na condição de revel, nos termos do art. 12, § 3º, da Lei 8.443/1992.
ANÁLISE DOS PRESSUPOSTOS DE PROCEDIBILIDADE DA IN/TCU 71/2012
Prejuízo ao Contraditório e Ampla Defesa
37.	Verifica-se que não houve o transcurso de mais de dez anos desde o fato gerador sem que tenha havido a notificação da responsável pela autoridade administrativa federal competente (art. 6º, inciso II, c/c art. 19 da IN/TCU 71/2012, modificada pela IN/TCU 76/2016) , uma vez que os recursos foram desbloqueados em 16/7/2012 (item 2, retro) , a responsável não foi notificada sobre as irregularidades pela autoridade administrativa competente até 16/7/2022, mas a citação foi determinada em 27/9/2021 (peça 103) .
Valor de Constituição da TCE 	
38.	Verifica-se que o valor original do débito de R$ 67.751,08 (data da Ocorrência: 16/7/2012) , atualizado até 6/3/2020 é de R$ 103.726,90, superior ao limite mínimo de R$ 100.000,00 estabelecido conforme os arts. 6º, inciso I, e 19 da IN/TCU 71/2012 (modificada pela IN/TCU 76/2016) , para o envio do processo de tomada de contas especial a esse Tribunal.
EXAME TÉCNICO
Da validade das notificações:
39.	Preliminarmente, cumpre tecer breves considerações sobre a forma como são realizadas as comunicações processuais no TCU. A esse respeito, destacam-se o art. 179, do Regimento Interno do TCU (Resolução 155, de 4/12/2002) e o art. 4º, inciso III, § 1º, da Resolução TCU 170, de 30 de junho de 2004, in verbis:
Art. 179. A citação, a audiência ou a notificação, bem como a comunicação de diligência, far-se-ão:
I - mediante ciência da parte, efetivada por servidor designado, por meio eletrônico, fac-símile, telegrama ou qualquer outra forma, desde que fique confirmada inequivocamente a entrega da comunicação ao destinatário;
II - mediante carta registrada, com aviso de recebimento que comprove a entrega no endereço do destinatário;
III - por edital publicado no Diário Oficial da União, quando o seu destinatário não for localizado
 (...) 
Art. 3º As comunicações serão dirigidas ao responsável, ou ao interessado, ou ao dirigente de órgão ou entidade, ou ao representante legal ou ao procurador constituído nos autos, com poderes expressos no mandato para esse fim, por meio de:
I - correio eletrônico, fac-símile ou telegrama;
II - servidor designado;
III - carta registrada, com aviso de recebimento;
IV - edital publicado no Diário Oficial da União, quando o seu destinatário não for localizado, nas hipóteses em que seja necessário o exercício de defesa.
Art. 4º. Consideram-se entregues as comunicações:
I - efetivadas conforme disposto nos incisos I e II do artigo anterior, mediante confirmação da ciência do destinatário;
II - realizadas na forma prevista no inciso III do artigo anterior, com o retorno do aviso de recebimento, entregue comprovadamente no endereço do destinatário;
III - na data de publicação do edital no Diário Oficial da União, quando realizadas na forma prevista no inciso IV do artigo anterior.
§ 1º O endereço do destinatário deverá ser previamente confirmado mediante consulta aos sistemas disponíveis ao Tribunal ou a outros meios de informação, a qual deverá ser juntada ao respectivo processo.
 (...) 
40.	Bem se vê, portanto, que a validade da citação via postal não depende de que o aviso de recebimento seja assinado pelo próprio destinatário da comunicação, o que dispensa, no caso em tela, a entrega do AR em 'mãos próprias'. A exigência da norma é no sentido de o Tribunal verificar se a correspondência foi entregue no endereço correto, residindo aqui a necessidade de certeza inequívoca. 
41.	Não é outra a orientação da jurisprudência do TCU, conforme se verifica dos julgados a seguir transcritos:
São válidas as comunicações processuais entregues, mediante carta registrada, no endereço correto do responsável, não havendo necessidade de que o recebimento seja feito por ele próprio (Acórdão 3648/2013-TCU-Segunda Câmara, Relator Min. José Jorge) ;
É prescindível a entrega pessoal das comunicações pelo TCU, razão pela qual não há necessidade de que o aviso de recebimento seja assinado pelo próprio destinatário. Entregando se a correspondência no endereço correto do destinatário, presume-se o recebimento da citação. (Acórdão 1019/2008-TCU-Plenário, Relator Min. Benjamin Zymler) ;
As comunicações do TCU, inclusive as citações, deverão ser realizadas mediante Aviso de Recebimento - AR, via Empresa Brasileira de Correios e Telégrafos, bastando para sua validade que se demonstre que a correspondência foi entregue no endereço correto. (Acórdão 1526/2007-TCU-Plenário, Relator Min. Aroldo Cedraz) .
42.	A validade do critério de comunicação processual do TCU foi referendada pelo Supremo Tribunal Federal, nos termos do julgamento do MS-AgR 25.816/DF, por meio do qual se afirmou a desnecessidade da ciência pessoal do interessado, entendendo-se suficiente a comprovação da entrega do 'AR' no endereço do destinatário:
Ementa: agravo regimental. Mandado de segurança. Desnecessidade de intimação pessoal das decisões do tribunal de contas da união. art. 179 do regimento interno do TCU. Intimação do ato impugnado por carta registrada, iniciado o prazo do art. 18 da lei nº 1.533/51 da data constante do aviso de recebimento. Decadência reconhecida. Agravo improvido.
O envio de carta registrada com aviso de recebimento está expressamente enumerado entre os meios de comunicação de que dispõe o Tribunal de Contas da União para proceder às suas intimações.
O inciso II do art. 179 do Regimento Interno do TCU é claro ao exigir apenas a comprovação da entrega no endereço do destinatário, bastando o aviso de recebimento simples. 
Da revelia da responsável Susete Nascimento da Silva
43.	No caso vertente, a citação da responsável (Susete Nascimento da Silva) se deu em endereços provenientes de pesquisas de endereços realizadas pelo TCU (vide parágrafos acima) , porquanto, devido ao insucesso de realizar a citação em endereços constantes na base de dados da Receita custodiada pelo TCU, buscou-se a notificação em endereços provenientes das bases de dados públicas custodiadas pelo TCU (TSE e Renach) e das bases de dados do próprio TCU. A entrega dos ofícios citatórios nesses endereços ficou comprovada conforme detalhamento a seguir:
	- Susete Nascimento da Silva, Ofício 55765/2021-Secomp-4 (peça 108) , com data da ciência em 5/11/2021 (peça 110) , e fim do prazo para a defesa em 20/11/2021.
44.	Nos processos do TCU, a revelia não leva à presunção de que seriam verdadeiras todas as imputações levantadas contra os responsáveis, diferentemente do que ocorre no processo civil, em que a revelia do réu opera a presunção da verdade dos fatos narrados pelo autor (Acórdão 1009/2018-TCU-Plenário, Relator Min. Bruno Dantas; 2369/2013 - TCU - Plenário, Relator Min. Benjamin Zymler e 2449/2013 - TCU - Plenário, Relator Min. Benjamin Zymler) . Dessa forma, a avaliação da responsabilidade do agente não pode prescindir da prova existente no processo ou para ele carreada. 
45.	Ao não apresentar sua defesa, a responsável deixou de produzir prova da regular aplicação dos recursos sob sua responsabilidade, em afronta às normas que impõem aos gestores públicos a obrigação legal de, sempre que demandados pelos órgãos de controle, apresentar os documentos que demonstrem a correta utilização das verbas públicas, a exemplo do contido no art. 93 do Decreto-Lei 200/1967: 'Quem quer que utilize dinheiros públicos terá de justificar seu bom e regular emprego na conformidade das leis, regulamentos e normas emanadas das autoridades administrativas competentes.' 
46.	Mesmo as alegações de defesa não sendo apresentadas, considerando o princípio da verdade real que rege esta Corte, procurou-se buscar, em manifestações da responsável na fase interna desta Tomada de Contas Especial, se havia algum argumento que pudesse ser aproveitado a seu favor. 
47.	A responsável não apresentou defesa na fase interna (peça 11) que pudesse ser aproveitada em seu favor.
48.	Com efeito, de acordo com a instrução precedente (peça 101) , remanesceu nesta TCE irregularidade de natureza financeira decorrente do não envio dos documentos comprovando a execução financeira [notas fiscais, relatórios] do objeto, o que impede o estabelecimento do nexo causal entre as despesas realizadas e os recursos federais.
49.	Nesse contexto, depois das análise saneadoras, remanesceu nesta TCE irregularidade de natureza financeira causadora de dano que justificou a citação da ex-prefeita Susete Nascimento da Silva, prefeita de 2009 a 2012, tendo em vista que o não encaminhamento da documentação comprobatória da quantia de R$ 67.751,08 da União e R$ 1.439,71 da contrapartida, totalizando R$ 69.190,79, impediu a Caixa aferir o nexo entre as despesas realizadas e os recursos federais.
50.	A responsabilidade pela irregularidade foi atribuída a Sra. Susete Nascimento da Silva, prefeita do Município de Wenceslau Guimarães (Gestão 2009 a 2012) , por ter sido a signatária do contrato de repasse e gestora do município à época da liberação dos recursos, dispondo de tempo e recursos suficientes para a execução das obras. A não inserção dos documentos no sistema Siconv e/ou o não envio dos documentos à Caixa impediu o estabelecimento do nexo de causalidade entre as supostas despesas e os recursos federais presumindo-se a ocorrência do dano.
Débito relacionado à responsável: Susete Nascimento da Silva, prefeita do Município de Wenceslau Guimarães (Gestão 2009 a 2012) .
	Data de ocorrência
	Valor histórico (R$) 
	Identificador da parcela

	16/7/2012
	67.751,08
	D1

51.	Do acima exposto, evidencia-se que não houve a comprovação da boa e regular gestão dos recursos. Portanto, devido ao relatado restou caracterizada a ocorrência de dano aos cofres da União, sob a responsabilidade da Sra. Susete Nascimento da Silva, prefeita do Município de Wenceslau Guimarães (Gestão 2009 a 2012) . 
52.	Destarte, a responsável deve ser considerada revel para todos os efeitos, dando-se prosseguimento ao processo, com fulcro no art. 12, § 3º, da Lei 8.443/1992, bem com ter suas contas julgadas irregulares, condenada em débito e sujeita à multa prevista no art. 57 da Lei 8.443/1992.
Prescrição da Pretensão Punitiva
53.		Vale ressaltar que a pretensão punitiva do TCU, conforme Acórdão 1441/2016-TCU-Plenário, Relator Min. Benjamin Zymler, que uniformizou a jurisprudência acerca dessa questão, subordina-se ao prazo geral de prescrição indicado no art. 205 do Código Civil, que é de dez anos, contado da data de ocorrência da irregularidade sancionada, nos termos do art. 189 do Código Civil, sendo este prazo interrompido pelo ato que ordenar a citação, a audiência ou a oitiva do responsável.
54.	No caso em exame, não ocorreu a prescrição, uma vez que a irregularidade sancionada é de 16/7/2012 (item 2, retro) e o ato de ordenação da citação data de 27/9/2021 (peça 103) . 
CONCLUSÃO
55.	Em face da análise promovida na seção 'Exame Técnico', verifica-se que a responsável Susete Nascimento da Silva não logrou comprovar a boa e regular aplicação dos recursos, instada a se manifestar, optou pelo silêncio, configurando a revelia, nos termos do § 3º, do art. 12, da Lei 8.443/1992. Ademais, inexistem nos autos elementos que demonstrem a boa-fé do responsável ou a ocorrência de outras excludentes de culpabilidade.
56.	Verifica-se também que não houve a prescrição da pretensão punitiva, conforme análise já realizada.
57.	Tendo em vista que não constam dos autos elementos que permitam reconhecer a boa-fé da responsável, sugere-se que as suas contas sejam julgadas irregulares, nos termos do art. 202, § 6º, do Regimento Interno do TCU, com a imputação do débito atualizado monetariamente e acrescido de juros de mora, nos termos do art. 202, § 1º do Regimento Interno do TCU, descontado o valor eventualmente recolhido, com a aplicação da multa prevista no art. 57 da Lei 8.443/1992.
PROPOSTA DE ENCAMINHAMENTO
58.	Diante do exposto, submetemos os autos à consideração superior, propondo ao Tribunal:
a)	considerar revel a responsável Susete Nascimento da Silva, para todos os efeitos, dando-se prosseguimento ao processo, com fulcro no art. 12, § 3º, da Lei 8.443/1992; 
b)	julgar irregulares, nos termos dos arts. 1º, inciso I, 16, inciso III, alínea b, da Lei 8.443/1992, c/c os arts. 19 e 23, inciso III, da mesma Lei, as contas da responsável Susete Nascimento da Silva, condenando-a ao pagamento da importância a seguir especificada, atualizada monetariamente e acrescida dos juros de mora, calculada a partir da data discriminada até a data da efetiva quitação do débito, fixando-lhe o prazo de quinze dias, para que comprove, perante o Tribunal, o recolhimento da referida quantia aos cofres do Tesouro Nacional, nos termos do art. 23, inciso III, alínea 'a', da citada lei, c/c o art. 214, inciso III, alínea 'a', do Regimento Interno do TCU.  
Débito relacionado à responsável Susete Nascimento da Silva:
	Data de ocorrência
	Valor histórico (R$) 
	Identificador da parcela

	16/7/2012
	67.751,08
	D1

Cofre credor: Tesouro Nacional.
c)	aplicar à responsável Susete Nascimento da Silva, a multa prevista no art. 57 da Lei 8.443/1992 c/c o art. 267 do Regimento Interno do TCU, fixando-lhe o prazo de quinze dias, a contar da notificação, para que comprove, perante o Tribunal (art. 214, III, alínea 'a', do Regimento Interno do TCU) , o recolhimento da dívida aos cofres do Tesouro Nacional, atualizada monetariamente desde a data do acórdão que vier a ser proferido por este Tribunal até a data do efetivo recolhimento, se paga após o vencimento, na forma da legislação em vigor;
d)	autorizar, desde logo, a cobrança judicial das dívidas, caso não atendida a notificação, na forma do disposto no art. 28, inciso II, da Lei 8.443/1992;
e)	autorizar também, desde logo, se requerido, com fundamento no art. 26, da Lei 8.443, de 1992, c/c o art. 217, §§ 1º e 2º do Regimento Interno do TCU, o parcelamento da (s) dívida (s) em até 36 parcelas, incidindo, sobre cada parcela, corrigida monetariamente, os correspondentes acréscimos legais, fixando-lhe o prazo de quinze dias, a contar do recebimento da notificação, para comprovar, perante o Tribunal, o recolhimento da primeira parcela, e de trinta dias, a contar da parcela anterior, para comprovar os recolhimentos das demais parcelas, devendo incidir, sobre cada valor mensal, atualizado monetariamente, os juros de mora devidos, no caso do débito, na forma prevista na legislação em vigor, alertando o responsável de que a falta de comprovação do recolhimento de qualquer parcela importará o vencimento antecipado do saldo devedor, nos termos do § 2º do art. 217 do Regimento Interno deste Tribunal; 
f)	enviar cópia do Acórdão a ser prolatado à Procuradoria da República no Estado da Bahia/BA, nos termos do § 3º do art. 16 da Lei 8.443/1992, c/c o § 7º do art. 209 do Regimento Interno do TCU, para adoção das medidas cabíveis; e
g)	enviar cópia do Acórdão que vier a ser proferido à Caixa Econômica Federal e à responsável, para ciência;
h)	informar à Procuradoria da República no Estado da Bahia/BA, à Caixa Econômica Federal e à responsável que a presente deliberação, acompanhada do Relatório e do Voto que a fundamenta, está disponível para a consulta no endereço www.tcu.gov.br/acordaos, além de esclarecer que, caso requerido, o TCU poderá fornecer sem custos as correspondentes cópias, de forma impressa; e
i)	informar à Procuradoria da República no Estado da Bahia/BA que, nos termos do parágrafo único do art. 62 da Resolução TCU 259/2014, os procuradores e membros do Ministério Público credenciados nesta Corte podem acessar os presentes autos de forma eletrônica e automática, ressalvados apenas os casos de eventuais peças classificadas como sigilosas, as quais requerem solicitação formal."
O representante do MP/TCU (peça 115) , procurador Rodrigo Medeiros de Lima, concordou com a proposta da unidade instrutiva, nos seguintes termos:
"Exsurgem dos autos irregularidades quanto à condução do Contrato de Repasse 309.704-47/2009, firmado entre o Ministério das Cidades e o município de Wenceslau Guimarães/BA para pavimentação de ruas em paralelepípedo (peça 2, p. 21-28) .
2.	Considerando a dinâmica inerente ao contrato de repasse, em que a liberação de recursos ocorre 'depois de atestada, pela contratante [representada pela Caixa Econômica Federal], a execução física e a comprovação do aporte da contrapartida financeira da etapa correspondente' (peça 2, p. 23, cláusula 6.1) ;
3.	Considerando que 'as obras previstas no Contrato de Repasse 309.704-47/2009 iniciaram em novembro de 2011, fiscalizadas pela Caixa de acordo com Relatório de Acompanhamento de Engenharia de 14/11/2011 (peça 2, p. 34-37) ', e a liberação de recursos ocorreu em 16/7/2012, conforme bem reporta a unidade técnica (peça 112, p. 6) ;
4.	Considerando, assim, que 'houve tempo e recursos suficientes para que a ex-prefeita [Sra. Susete Nascimento da Silva, gestão 2009-2012] desse continuidade às obras (cerca de 12-13 meses antes do final de sua gestão) e, principalmente, enviasse os documentos de prestação de contas parcial da parcela utilizada conforme previsto na cláusula sexta do ajuste, item 6.1 (peça 2, p. 23) ', de acordo com a secretaria (peça 112, p. 6) ; 
5.	Considerando, que a irregularidade apurada nos autos consiste na falta de comprovação de quantia (R$ 67.751,08) , administrada pela referida ex-prefeita e em cujo mandato deveriam ter sido prestadas as respectivas contas (vide peça 112, p. 6, § 31) - o que aconselha o afastamento da responsabilidade do prefeito sucessor no presente caso;
6.	Considerando a revelia da ex-prefeita responsável, devidamente citada em endereços constantes de bases de dados públicas (vide quadro à peça 112, p. 7) ; e
7.	Considerando a inocorrência da prescrição, 'uma vez que a irregularidade sancionada é de 16/7/2012 (...) e o ato de ordenação da citação data de 27/9/2021 (peça 103) ', segundo a unidade técnica (peça 112, p. 10) ,
8.	O Ministério Público junto ao Tribunal de Contas da União acompanha a proposta condenatória elaborada pela equipe técnica da SecexTCE (peça 112, pp. 10/11) , a qual angariou concordância do diretor (peça 113) e do titular daquela unidade (peça 114) , acrescendo a proposta de exclusão processual do Sr. Nestor Vicente dos Santos, citado por edital (peça 59) ."
	É o relatório.

não há.

Procurador Rodrigo Medeiros de Lima.

TOMADA DE CONTAS ESPECIAL. CONTRATO DE REPASSE. NÃO COMPROVAÇÃO DA BOA E REGULAR APLICAÇÃO DOS RECURSOS REPASSADOS. NÃO APRESENTAÇÃO DE DOCUMENTAÇÃO COMPROBATÓRIA DA EXECUÇÃO DO OBJETO CONVENIADO. CITAÇÃO. REVELIA. DÉBITO. MULTA. COMUNICAÇÕES.

TOMADA DE CONTAS ESPECIAL (TCE)

Secretaria de Controle Externo de Tomada de Contas Especial (SecexTCE).

Trata-se de tomada de contas especial instaurada pelo antigo Ministério das Cidades em desfavor do Sr. Nestor Vicente dos Santos, prefeito entre os anos de 2013 e 2016, em razão da não comprovação da regular aplicação dos recursos repassados ao município de Wenceslau Guimarães/BA, por meio do contrato de repasse 309.704-47/2009, cujo objeto era a pavimentação de ruas em paralelepípedo nesse município[footnoteRef:2].  [2:  Peça 2, p. 21-28.] 
Para a execução do objeto, foram estimados R$ 408.500,00, dos quais R$ 400.000,00 estariam a cargo do concedente e R$ 8.500,00, do município. Entretanto, somente foi repassada ao município a quantia de R$ 67.751,08, na data de 16/7/2012[footnoteRef:3]. [3:  Peça 2, p. 39.] 
O ajuste teve vigência entre 31/12/2009 e 31/8/2016, com previsão de apresentação da prestação em até 30 (trinta) dias após sua vigência.
A execução do objeto teve início em novembro de 2011 e foi fiscalizada pela Caixa Econômica Federal (Caixa) , que registrou, por meio de relatório de acompanhamento de engenharia, que a execução das obras estava atrasada e o percentual de serviços executados era de apenas 16,94%. Assim, o Sr. Nestor Vicente dos Santos foi notificado para regularizar a situação em 3/7/2015[footnoteRef:4]. [4:  Peça 2, p. 3 e 5.] 
Ante a falta de providências e a não devolução dos recursos, a tomada de contas especial foi instaurada e o montante do débito apurado foi de R$ 67.751,08, correspondente ao montante integral repassado ao município.
Inicialmente, o tomador de contas afastou a responsabilidade da Sra. Susete Nascimento da Silva, prefeita do município entre 2009 e 2012, tendo em vista que o único repasse tinha ocorrido meses antes do final do seu mandato, prazo considerado exíguo para a conclusão do objeto do contrato de repasse, e responsabilizou o prefeito sucessor, por não ter dado continuidade à execução das obras nem ter adotado providências para resguardar o erário.
O órgão de controle interno[footnoteRef:5] também chegou às mesmas conclusões. Após serem emitidos o certificado de auditoria, o parecer do dirigente e o pronunciamento ministerial[footnoteRef:6], o processo foi remetido a esse Tribunal. [5:  Peça 2, p. 59-61.]  [6:  Peça 2, p. 62-63 e 75-76.] 
Na sequência, foram realizadas diligências ao Ministério das Cidades, à Sra. Susete Nascimento da Silva e ao Sr. Nestor Vicente dos Santos, com a solicitação de apresentação da prestação de contas e demais documentos comprobatórios da execução física e financeira do objeto, e à Caixa, a fim de obtenção de cópias de cheques, extrato das aplicações financeiras e extratos bancários.
As diligências regularmente enviadas aos ex-prefeitos não foram respondidas, enquanto o Ministério das Cidades informou que havia solicitado a análise da prestação de contas à Superintendência Nacional de Transferências de Recursos Públicos e a Caixa apresentou a documentação requerida.
Procedeu-se, então, à citação do Sr. Nestor Vicente dos Santos, pelo montante de R$ 67.751,08, em "decorrência de não dar continuidade à obra, o que teria impedido que a pavimentação em paralelepípedo trouxesse benefício à população"[footnoteRef:7]. Transcorrido o prazo regimental, o responsável permaneceu silente. [7:  Peça 42.] 
Assim, a SecexTCE propôs considerar revel o responsável silente, julgar suas contas irregulares e condená-lo ao pagamento da multa prevista no art. 57 da Lei 8.443/1992[footnoteRef:8]. [8:  Peça 65.] 
Em despacho[footnoteRef:9], determinei a realização de diligência ao município de Wenceslau Guimarães/BA para que aportasse aos autos elementos a respeito da execução e finalização do objeto do contrato de repasse, tendo em vista que era muito provável que, de alguma forma, o município tivesse dado continuidade à sua execução, o que tornava impossível afirmar, peremptoriamente, que os recursos federais aplicados não tivessem tido serventia ou que o benefício social não tivesse sido alcançado. [9:  Peça 67.] 
Em resposta à diligência, o município informou[footnoteRef:10] que não dispunha de informações concretas para afirmar se a avença tinha ou não sido integralmente cumprida e sequer tinha conhecimento das ruas da cidade que teriam sido beneficiadas pelo contrato de repasse. [10:  Peça 72.] 
Posteriormente, a SecexTCE[footnoteRef:11] encaminhou nova diligência à Caixa visando coletar informações mais atualizadas sobre a prestação de contas parcial da parcela executada, a localização das ruas contempladas com os recursos federais, o avanço físico e financeiro das obras, entre outras. [11:  Peça 80.] 
Da resposta[footnoteRef:12] apresentada pela Caixa, extraiu-se a informação de que remanesceu apenas a irregularidade decorrente do não envio dos documentos comprobatórios da execução financeira do objeto, tais como notas fiscais e relatórios, o que impedia o estabelecimento do nexo causal entre as despesas realizadas e os recursos federais. [12:  Peças 88-99.] 
Com base nessa constatação, no fato de que as obras foram iniciadas em novembro de 2011 e que a Sra. Susete Nascimento da Silva teria tido tempo suficiente para enviar os documentos referentes à prestação de contas parcial da parcela utilizada, conforme previa a cláusula sexta do ajuste[footnoteRef:13], a SecexTCE promoveu a citação da responsável, nos seguintes termos[footnoteRef:14]: [13:  Peça 2, p. 23.]  [14:  Peça 101.] 
"a)	 Realizar a citação, com fundamento nos arts. 10, § 1º, e 12, incisos I e II, da Lei 8.443/1992 c/c o art. 202, incisos I e II, do RI/TCU, para que, no prazo de quinze dias, a responsável abaixo indicada, em decorrência da conduta praticada, apresente alegações de defesa e/ou recolha, aos cofres especificados, a quantia abaixo indicada, atualizada monetariamente a partir da respectiva data até o efetivo recolhimento, abatendo-se na oportunidade a quantia eventualmente ressarcida, na forma da legislação em vigor, que gerou a irregularidade demonstrada a seguir:
Irregularidade 1: Não comprovação da execução financeira da parcela executada no objeto do Contrato de Repasse 309.704-47/2009 (Siafi 724.992) .
Evidências da irregularidade: documentos técnicos presentes na peça 2 (p. 2-4, 21-28, 47-50) e peça 88-99.
Normas infringidas: Art. 37, caput, c/c o art. 70, parágrafo único, da Constituição Federal de 1988; art. 93, do Decreto-lei 200, de 25 de fevereiro de 1967; art. 50, §3º, da Portaria Interministerial 127/2008, e cláusula sexta do ajuste, item 6.1, do Contrato de Repasse 309.704-47/2009 (Siafi 724.992) .
Responsável: Susete Nascimento da Silva (CPF 338.875.195-15) , prefeita do Município de Wenceslau Guimarães (Gestão 2009 a 2012) .
Conduta: não comprovar a aplicação da parcela de R$ 69.190,79 no objeto do Contrato de Repasse 309.704-47/2009 (Siafi 724.992) .
Nexo de causalidade: A ausência das providências necessárias à inserção dos documentos no Siconv e/ou o envio dos comprovantes (relatórios e notas fiscais) à Caixa Econômica Federal impediu o estabelecimento do nexo de causalidade entre as despesas realizadas e os recursos federais.
Débito relacionado à responsável: Susete Nascimento da Silva (CPF 338.875.195-15) , prefeita do Município de Wenceslau Guimarães (Gestão 2009 a 2012) .
	Data de ocorrência
	Valor histórico (R$) 
	Identificador da parcela

	16/7/2012
	67.751,08
	D1

Cofre credor: Tesouro Nacional."
Regularmente citada pelo Tribunal[footnoteRef:15], a responsável não se pronunciou, razão pela qual a SecexTCE propôs considerá-la revel, julgar suas contas irregulares e aplicar-lhe multa, nos termos dos arts. 12, § 3º, 16, III, "b", e 57 da Lei 8.443/1992. [15:  Peça 111.] 
A secretaria também asseverou a não ocorrência da prescrição da pretensão punitiva, tendo em vista que o fato gerador da irregularidade ocorreu em 16/7/2012 e o ato de ordenação da citação datava de 27/9/2021.
O representante do MP/TCU, procurador Rodrigo Medeiros de Lima, concordou com a proposta encaminhada, com o adendo de que o Sr. Nestor Vicente dos Santos fosse excluído da relação processual por não ter envolvimento com o dano apurado.
II
Concordo com as análises e a proposta de encaminhamento elaboradas pela SecexTCE, com a adição oferecida pelo MP/TCU, as quais incorporo às minhas razões de decidir.
A jurisprudência do Tribunal é pacífica no sentido de que a comprovação da boa e regular aplicação de recursos públicos transferidos mediante convênio e outros instrumentos congêneres evidencia-se mediante a execução física e a execução financeira da avença, acompanhada do nexo de causalidade entre uma e outra.
No caso sob análise, a responsável signatária da avença, a Sra. Susete Nascimento da Silva, não apresentou documentação capaz de estabelecer o nexo de causalidade entre os recursos transferidos e a parcela executada da obra, mesmo havendo essa obrigatoriedade, nos termos da cláusula sexta do contrato de repasse 309.704-47/2009.
Ademais, a responsável não se manifestou no âmbito do Tribunal e, assim, deve ser considerada revel, dando-se prosseguimento ao processo, em consonância com o art. 12, § 3º, da Lei 8.443/1992.
De acordo com os critérios firmados no Acórdão 1441/2016-TCU-Plenário, não ocorreu a prescrição da pretensão punitiva, uma vez que a irregularidade se deu em 16/7/2012 e o ato de ordenação da citação ocorreu em 27/9/2021.
Assim, as contas da Sra. Susete Nascimento da Silva devem ser julgadas irregulares, com condenação em débito e aplicação da multa prevista no art. 57 da Lei 8.443/1992.
Quanto ao Sr. Nestor Vicente dos Santos, deve ser excluído da relação processual porque a gestão dos recursos ocorreu antes do início do seu mandato na prefeitura do município de Wenceslau Guimarães/BA e a responsabilidade pela apresentação da prestação de contas parcial recaiu sobre a prefeita antecessora, nos termos da cláusula sexta do contrato de repasse 309.704-47/2009.
Diante do exposto, manifesto-me pela aprovação do acórdão que ora submeto à apreciação deste Colegiado.
TCU, Sala das Sessões, em 16 de agosto de 2022.
Weder de Oliveira 
Relator